【裁判字號】    90,台上,4245
【裁判日期】    900712
【裁判案由】    偽造文書
【裁判全文】
最高法院刑事判決                                九十年度台上字第四二四五號
    上  訴  人  台灣高等法院檢察署檢察官
    被      告  甲○○
右上訴人因被告偽造文書案件，不服台灣高等法院中華民國八十八年四月十五日第二
審更審判決（八十七年度上更(一)字第五五六號，起訴案號：台灣台北地方法院檢察署
八十四年度偵字第一三九九九號），提起上訴，本院判決如左：
    主  文
原判決撤銷，發回台灣高等法院。
    理  由
本件原判決以公訴意旨略以：被告甲○○與胡瑞章（業經原審判決確定），係雷發實
業有限公司（下稱雷發公司）之實際負責人，二人共同於民國八十一年間，利用告訴
人張渝申於八十年五月二十日所遺失之身分證，偽造雷發公司股東同意書，將左新原
資本額新台幣（下同）六百二十萬元轉讓予告訴人承受，並將雷發公司負責人變更登
記為告訴人，致生損害於告訴人，因認被告涉犯刑法第二百十六條、第二百十條、第
二百十四條之罪嫌云云。但經審理結果，認為不能證明被告犯罪，因而撤銷第一審關
於被告部分之判決，改判諭知被告無罪，固非無見。
惟查：(一)、審理事實之法院對於被告有利及不利之證據，應一律注意，詳為調查，綜
合全案證據資料，本於經驗法則以定其取捨，並將取捨證據及得心證之理由於判決內
詳為說明。故證據雖已調查，而尚有其他部分並未調查，仍難遽為被告有利或不利之
認定。證人葉慧玉雖於原審供證：「我回去查閱資料發現甲○○請我幫他的翕榮公司
記帳，該公司有收到好幾張張渝申開出的支票，我有問過張渝申本人，他說跟甲○○
之間有業務往來，所以支票給甲○○讓他去銀行票貼」云云 (見原判決第三頁倒數第
二行至次頁第一行 )，然其係陳稱被告之翕榮公司因與告訴人有業務來往，始收受告
訴人簽發之支票，並非供證告訴人係以雷發公司負責人之身分簽發支票，支付該公司
費用。茍告訴人係自願擔任雷發公司負責人，有無可能於任職期間毋庸以該公司負責
人身分簽發支票，此就判斷告訴人對其擔任雷發公司負責人是否確不知情，至有關係
。本院前次發回意旨，就此已予指明，乃原審仍未調查，即遽認依葉慧玉之供證，雷
發公司變更負責人為告訴人，應係事前經其同意云云，自嫌速斷。(二)、證人之證言，
依內容可分為體驗之供述與意見之供述，前者係就親身體驗之客觀事實所為之供述，
原則上具有證據能力；後者則供述其個人判斷某事項之意見，因一般人對該事項未必
具備專門知識經驗，與鑑定人或鑑定證人係本其專業而提供判斷意見之情形有別，其
意見之判斷，自不免生個人主觀偏見與錯誤臆測之危險，刑事訴訟法乃於第一百六十
條明定其不得作為證據，此即學理上所稱之意見法則。但證人於供證時，常就其體驗
事實與個人判斷意見參雜不分，一併供述，事實審法院自應將其中無證據能力之屬於
證人個人意見部分予以排除，僅得就證人體驗之供述，為證據價值之判斷。原判決採
憑證人葉慧玉之供證，認告訴人與被告共同擁有多家公司，股東與負責人經常變來變
去云云。惟原判決引為判斷論證之葉慧玉供陳：「（張渝申也是他們集團之一？）應
是的，因為我收記帳費，他們曾開張渝申之票給我，以前我到甲○○公司有看到張渝
申，聽說他們人頭股東辦理變更登記擺不平」等語 (見原判決第三頁第五至七行 )，
其所謂告訴人係集團成員之一，及人頭股東辦理變更登記擺不平云云，似係葉慧玉個
人主觀上之判斷意見及傳聞供述，原審自應將上開無證據能力部分排除，乃竟併為證
據證明力之判斷，難認適法。(三)、被告於偵查中供稱：最早雷發公司是葉慧玉的，八
十年二月間轉讓給伊，因支票被拒絕往來，伊就請岳父左新原任負責人，到八十一年
初，胡瑞章來接公司，給伊一百萬現金，公司就轉給他，不清楚告訴人有無當負責人
( 見偵查卷第三七至三九頁 )；嗣經胡瑞章否認向被告購買公司 (見偵查卷第五一頁
) ，被告乃改稱：「雷發經營不好，我對葉小姐說要轉讓」，經訊以：「承受人給你
多少﹖」時，答稱：「我回去查，大約一百萬，我委託葉小姐轉，不知他轉給胡瑞章
或劉國安」，再訊以：「張渝申說你冒用他身分證，登記他為負責人﹖」時，亦僅答
稱：「我懷疑他知情」 (見偵查卷第八六頁 )；其後在原審時，被告始稱告訴人有同
意辦理變更登記 (見原審上訴卷第二五頁 )。而證人羅惠民於偵查中，係供證沒見過
上訴人在雷發公司上班 (見偵查卷第八四頁 )。茍告訴人確係同意擔任雷發公司負責
人，何以被告於偵查中及第一審時均未予指明，胡瑞章及羅惠民之供證，何以仍無從
為不利被告之確信，原判決均未詳予論述，遽以告訴人之身分證並未遺失，即認係其
同意擔任雷發公司負責人云云，不無可議。上訴意旨指摘原判決不當，非無理由，應
認有發回更審之原因。
據上論結，應依刑事訴訟法第三百九十七條、第四百零一條，判決如主文。
中      華      民      國     九十     年      七      月     十二     日
                              最高法院刑事第十庭
                                  審判長法官  陳  炳  煌
                                        法官  陳  正  庸
                                        法官  韓  金  秀
                                        法官  吳  信  銘
                                        法官  徐  文  亮
      右正本證明與原本無異
                                              書  記  官
中      華      民      國     九十     年      七      月     十七     日


司法院資訊處製作；財團法人民間司法改革基金會備份。
